臺灣雲林地方法院民事判決　　　　　　　 93年度訴字第456號
原　　　告　戊○○
訴訟代理人　簡承佑律師
　　　　　　張育誠律師
被　　　告　巳○○
訴訟代理人　丑○○
被　　　告　午○○
　　　　　　辰○○
　　　　　　卯○○○
　　　　　　子○○
　　　　　　未○○
　　　　　　　　　　　　六九弄.
　　　　　　丁○○
　　　　　　　　　　　　之二十.
　　　　　　寅○○
　　　　　　癸○○
　　　　　　己○○
　　　　　　　　　　　　之五一.
　　　　　　辛○○
　　　　　　　　　　　　之五三.
　　　　　　庚○○
　　　　　　壬○○
　　　　　　　　　　　　號現.
　　　　　　丙○○
　　　　　　甲○○
　　　　　　乙○○
　　　　　　　　　　　　一號
上列當事人間請求拆屋還地事件，本院於民國94年3 月1 日言詞
辯論終結，判決如下：
    主      文
被告巳○○、卯○○○、子○○、未○○、丁○○、寅○○、癸○○、己○○、辛○○、庚○○、壬○○、丙○○、甲○○、乙○○應將坐落雲林縣古坑鄉○○段602 之1 號土地上如雲林縣斗
六地政事務所93年11月1 日土地複丈成果圖所示Ａ部分面積0.01
34公頃之建築物即門牌號碼為雲林縣古坑鄉○○路一０二號之鐵
架磚造錏板頂房屋一棟及車庫拆除，並與被告午○○、辰○○共
同將該土地交還原告。
訴訟費用由被告巳○○、卯○○○、子○○、未○○、丁○○、
寅○○、癸○○、己○○、辛○○、庚○○、壬○○、丙○○、
甲○○、乙○○連帶負擔十六分之十四，由被告午○○、辰○○
各負擔十六分之一。
第一項判決之履行期間為陸個月。
本判決第一項於原告以新台幣拾伍萬元供擔保後得假執行。被
告如於標的物交付前以新台幣壹佰零柒萬貳仟元為原告預供擔保
，得免為假執行。
    事      實
甲、原告方面：
一、聲明：
　１如主文第一項所示。
　２願供擔保請准宣告假執行
二、陳述：
　１按所有人對於無權占有或侵奪其所有物者，得請求返還之。
　  對於妨害其所有權者，得請求除去之，民法第七百六十七條
    定有明文。又以無權占有為原因，請求返還所有物之訴，占
　　有人對於所有權人就其物有所有權存在之事實無爭執，而僅
　  以有權占有為抗辯者，所有權人於占有人無權占有之事實，
    無舉證責任。占有人應就其取得占有，係有正當權源之事實
　　證明之。如不能證明，則應認所有權人之請求為有理由，最
　  高法院七十二年度台上字第一五五二號判決可資參考。
  ２坐落雲林縣古坑鄉○○段六０二之一地號土地係原告所有，
　　有土地登記謄本為證，被告並無任何正當權源，佔用該筆土
　  地如雲林縣斗六地政事務所93年11月1 日土地複丈成果圖（
    附圖）所示Ａ部分面積0.0134公頃（以下簡稱系爭土地），
    並於其上興建門牌號碼為雲林縣古坑鄉○○路一０二號之鐵
　　皮屋一棟及車庫（未辦理保存登記），此業經鈞院勘驗現場
　  查明，爰基於所有權之作用，狀請被告應將該棟鐵皮屋及車
    庫拆除後，並將無權占有之土地交還原告。
  ３系爭土地所有權人變更情形，由原告向雲林縣斗六地政事務
　　所申請系爭土地原始登記簿謄本 (見原告準備書狀一所附證
　  物二)， 檢視其記載系爭土地係自同段六０二號土地分割而
    來，而同段六０二號土地於六十九年辦理重測前原地號為古
　　坑段古坑小段二三八之一號，所有權人由歐才、歐丁二人共
　  有，持分各二分之一，歐丁辭世後，其持分由歐德欽繼承，
    嗣歐德欽於七十一年11月五日將其持分分別售予巳○○、未
　　○○及子○○三人，持分各六分之一，此時六０二號土地所
　  有權人分別為歐才、巳○○、未○○及子○○四人、持分各
    為二分之一、六分之一、六分之一及六分之一，四人在共有
　　六０二號土地期間，六０二號土地於七十二年八月十九日因
　  分割而增加本件系爭古坑鄉○○段六０二之一地號土地，分
    割後之本件系爭土地分別由歐才、巳○○、未○○及子○○
　　四人共有，持分各為九九０分之三一0 、六分之一、九九０
　  分之三五0 及六分之一，嗣巳○○於七十二年九月二十九日
    因分割後始取得本件系爭土地所有權全部。
　４而依卷附稅捐機關稅籍資料 (見原證三）可知本件系爭土地
    之地上物於民國四、五十年間即存在，則由上述系爭土地所
    有權人變動情形觀之，歐才於系爭土地上建造本件地上物時
　顯然系爭土地所有權係由歐才、歐丁二人所共有、即歐才係
　  於共有之土地上建造系爭建物。按各共有人雖按其應有部分
    對於共有物之全部有使用收益之權，惟共有人對共有物之特
　　定部分為使用收益，仍須徵得他共有人全體之同意，非謂共
　  有人對共有物之全部或任何特定部分有自由使用收益之權利
　　，如共有人不顧他共有人之利益，而就共有物之全部或一部
　  任意使用收益，即屬侵害他共有人之權利，他共有人自得本
    於所有權請求除去妨害，故如謂共有人取得土地共有權，對
　　該土地不可能發生無權占有或侵奪情事云云，容有誤解，此
　  分別有最高法院八十一年台上字第一八一八號判決及六十二
    年台上字第一八０三號判例足資參照。
  ５如前所述，歐才於系爭土地上建造本件地上物時，系爭土地
　　所有權係由歐才、歐丁二人共有，則歐才於共有土地上特定
　  部分建造建築物如未徵得歐丁之同意，自仍應屬無權占有，
    且該無權占有狀態事實，嗣後除因共有土地及建物均同歸一
　　人所有而得以修補外，殊不因系爭土地嗣後共有人更替而得
　  修正此無權占有狀態事實，更不能認嗣後取得系爭土地所有
    權之人不得本於所有權請求除去該無權占有妨害事實，蓋物
　　權本具有對世性，而債權僅具有相對性。
　６本件系爭土地既為原告所有，被告雖於鈞院勘驗現場時主張
　  系爭土地之地上物為渠等先人歐才於四、五十年前所建，並
    舉稅捐機關納稅資料以為證明，茲原告就上揭事實亦不爭執
　　，惟系爭房屋於建造人歐才辭世後，依法應由被告等人（午
　  ○○、辰○○除外）繼承，是系爭房屋乃為被告中十四人所
    共有，即本件系爭土地及坐落其上房屋自始並不存在有土地
　　及房屋同屬一人所有之情形，自無援引適用最高法院四十八
　  年台上字第一四五七號判例之餘地。
乙、被告午○○、辰○○、巳○○方面：
一、聲明：駁回原告之訴；訴訟費用由原告負擔。
二、陳述：
　１系爭土地上的建築物是被告午○○的祖父歐才所建，目前由
　  被告巳○○、辰○○、午○○一家人居住使用。
　２系爭土地是經貴院民事執行處拍賣，由原告的女兒張翠琴承
  　受後再移轉為原告所有。
丙、被告卯○○○、子○○、未○○、丁○○、寅○○、癸○○
    、己○○、辛○○、庚○○、壬○○、丙○○、甲○○、乙○○未於言詞辯論期日到場，亦未提出書狀作何聲明或陳述
　　。
丁、本院依職權調閱92年度執字第8102號張翠琴（即原告之女，
    為被告午○○車禍事故之被害人）對午○○、巳○○、辰○○請求給付損害賠償強制執行事件卷。
    理      由
一、被告卯○○○、子○○、未○○、丁○○、寅○○、癸○○
    、己○○、辛○○、庚○○、壬○○、丙○○、甲○○、乙○○未於言詞辯論期日到場，核無民事訴訟法第三百八十六
    條各款所列情形，爰依原告之聲請，由其一造辯論而為判決
    。
　２按訴狀送達後，原告不得將原訴變更或追加他訴，但有下列
　  各款情形之一者，不在此限：「一、被告同意者。二請求
    之基礎事實同一者。．．．五、該訴訟標的對於數人必須合
　　一確定時，追加其原非當事人之人為當事人者。．．．」民
　  事訴訟法第二百五十五條第一項訂有明文。本件原告起訴雖
    以系爭土地上門牌號碼為雲林縣古坑鄉○○路一０二號之鐵
　　架磚造錏板頂房屋一棟及車庫（以下簡稱系爭建物）為被告
　  午○○、巳○○、辰○○所有，嗣經查明系爭建物為被告巳
    ○○之被繼承人歐才所建，而歐才之繼承人除巳○○外尚有
    多人，乃追加歐才之其他繼承人卯○○○等十三人為被告，
    並撤回請求被告午○○、辰○○拆除系爭建物部分之訴，但
    仍保留請求該二人返還系爭土地部分，其訴訟程序於法尚無
    不合，先予明。
二、兩造不爭執事項：
　１系爭建物為被告巳○○之被繼承人歐才所建，而歐才之繼承
　  人除巳○○外尚有卯○○○、子○○、未○○、丁○○、寅
    ○○、癸○○、己○○、辛○○、庚○○、壬○○、丙○○
    、甲○○、乙○○等十三人。
　２系爭建物目前由被告巳○○、辰○○、午○○一家人居住使
　  用。
　３系爭土地是經本院民事執行處拍賣，由原告的女兒張翠琴承
  　受後再移轉為原告所有。（經本院調卷查明，被告午○○駕
    車撞傷原告的女兒張翠琴，張翠琴於刑事訴訟程序中提起請
    求損害賠償之附帶民事訴訟，經台灣高等法院台南分院以91
    年度重訴字第七號判決被告巳○○、辰○○、午○○應連帶
    賠償張翠琴新台幣0000000 元，因未獲清償而執行被告歐富
    聲明承受，本院於93年6 月21日發給權利移轉證書）。
三、本院依卷內資料認定之事項：
　１依雲林縣稅捐稽徵處提供之房屋現值核計表及房屋稅籍證明
　  書記載，系爭房屋之稅籍建立於民國46年至47年間，納稅義
    務人為歐才。
　２依
　  於同月12日繼立為戶長。
　３依土地登記簿謄本記載，系爭土地是於72年8 月19日自同段
　  六０二號土地分割而來，而同段六０二號土地於六十九年５
    月間辦理重測前原地號為古坑段古坑小段二三八之一號，所
　　有權人由歐才、歐丁二人共有，應有部分各二分之一，歐丁
　  辭世後，其應有部分由歐德欽繼承，嗣歐德欽於七十一年十
　　一月五日將其應有部分分別售予巳○○、未○○及子○○三
　  人，每人各六分之一，此時六０二號土地所有權人分別為歐
    才、巳○○、未○○及子○○四人、應有部分歐才為二分之
    一、其餘三人各為六分之一，四人在共有六０二號土地期間
　　，六０二號土地於七十二年八月十九日因分割而增加本件系
　  爭古坑鄉○○段六０二之一地號土地，分割後之本件系爭土
    地分別由歐才、巳○○、未○○及子○○四人共有，應有部
　　分各為九九０分之三一０、六分之一、九九０分之三五０及
　  六分之一，嗣巳○○於七十二年九月二十九日因分割始取得
    本件系爭土地所有權全部。
四、得心證之理由：
　１按民法第八百七十六條第一項規定：『土地及其土地上之建
　  築物，同屬於一人所有，而僅以土地或僅以建築物為抵押者
    ，於抵押物拍賣時，視為已有地上權之設定‧‧‧』，本件
    系爭土地顯有然沒有上述情形，因此不論是在歐才於民國81
    年辭世，系爭建物所有權由全體繼承人繼承之時，或在93年
    6 月21日本院發權利移轉證書給張翠琴之時，系爭土地都不
    會有法定地上權存在。
  ２最高法院四十八年台上字第一四五七號判例認為「土地與房
　　屋為各別之不動產，各得單獨為交易之標的，故土地及房屋
　  同屬一人所有，而將土地及房屋分開同時或先後出賣，其間
    雖無地上權設定，然除有特別情事，可解釋為當事人真意，
　　限於賣屋而無基地之使用外，均應推斷土地承買人默許房屋
　  承買人繼續使用土地。」復依同院七十三年五月八日七十三
    年度第五次民事庭會議決議意旨，房屋承買人雖有權繼續使
    用房屋之基地，但應支付相當之代價，故在房屋承買人與土
    地所有人間，其法律關係之性質，當屬租賃。惟查，上揭最
　　高法院判例及決議創設法律關係，係指土地及房屋同屬一人
　  所有，而將土地及房屋分開同時或先後出賣時，應推斷土地
    承買人默許房屋承買人繼續使用基地而言。而本件不論是歐
    才於民國46、47年間將系爭建物建於共有土地上，或被告巳
    ○○於民國72年取得系爭土地單獨所有權，或系爭建物於民
    國81年建造人歐才辭世後，依法應由被告等人（午○○、辰
　　○○除外）繼承，幾次的房地所有權變動，始終不曾存在本
　  件系爭土地及坐落其上房屋有「土地及房屋同屬一人所有」
  　之情形，自無援引適用最高法院四十八年台上字第一四五七
    號判例及同院七十三年五月八日七十三年度第五次民事庭會
    議決議之餘地。
  ３歐才於民國46、47年間建於系土地之房屋，於72年被告歐富
　  按民法第八百十八條規定：各共有人，按其應有部分，對於
    共有物之全部，有使用、收益之權。土地共有人在共有土地
    上興建房屋，雖無法證明其於建築房屋之時或之後，是否得
    到其他共有人全體之同意，但在其他共有人出面請求排除侵
    害前，對其實際占有使用之共有土地特定部分，仍有相當程
    度的支配權，其後系爭土地之所有權，由被告巳○○單獨取
    得，雖無法援引適用最高法院四十八年台上字第一四五七號
    判例及同院七十三年五月八日七十三年度第五次民事庭會議
    決議意旨，認為房屋共有人（即歐才之全體繼承人，包括巳
    ○○在內）與土地所有人巳○○間，就土地之使用，成立租
    賃關係，但如認為巳○○對於自己實際居住使用之系爭建物
    ，坐落於自己單獨所有之土地上多年（自72年起至93年土地
    由張翠琴承受為止），顯然默許系爭建物無償繼續使用系爭
    土地，應該是最接近事實也最合乎情理的認定，若如此，則
    應認為房屋共有人（即歐才之全體繼承人）與土地所有人巳
    ○○間，就系爭土地之使用，成立無償的使用借貸關係。若
    依原告的主張認為是無權占有使用，反而覺得不合情理。
五、原告所取得之系爭土地所有權是一種物權，而使用借貸關係
    是一種債權，物權本身具有對世性，債權則僅具有相對性，
    所有人得本於所有權請求除去任何人無權占有其所有物之妨
    害事實，而使用借貸關係之借用人則僅能對同意出借之人主
    張權利，於借用物之所有權移轉時，其使用借貸關係並不當
    然隨同移轉，從而本件系爭建物之所有人（即歐才之全體繼
　　承人），尚不能向原告主張使用借貸關係存在，更不能主張
　  有法定地上權或租賃關係（如前所述），故本件原告訴請歐
    才之全體繼承人拆除系爭建物，交還系爭土地，為有理由，
    應予准許。被告午○○、辰○○二人對系爭土地也有占有使
    用之事實，原告請求該二人一併交還系爭土地，亦應准許。
六、本件既依上述理由而為判決，兩造其餘主張及舉證，即與認
    定事實及判決理由無重要關聯，不再一一論述。又被告等人
    在系爭土地上居住多年，今欲拆屋還地，勢必另覓他處棲居
    ，顯非立即可以履行，爰酌定履行期間為六個月，以資兼顧
    。
七、原告陳明願供擔保，聲請宣告假執行，核無不合，爰酌定相
    當擔保金額准許之，並依職權宣告被告得供擔保免為假執行
    。
八、結論：原告之訴為有理由，依民事訴訟法第385 條第1 項前
    段、第78條、第85條第1 項、第2 項、第396 條第1項、第
    390 條第2 項、第392 條第2 項、第3 項判決如主文。
中　　華　　民　　國　　94　　年　　3 　　月　　17　　日
                  民事第一庭    法  官  邱瑞裕
以上正本係照原本作成
如對本判決上訴，須於判決送達後廿日內向本院提出上訴狀
中　　華　　民　　國　　94　　年　　3 　　月　　17　　日
                                書記官　周玄鎮
